臺灣臺中地方法院刑事判決　　　　　　　　　　　　　九十年度易字第三七三○號
　　公　訴　人　臺灣臺中地方法院檢察署檢察官
　　被　　　告　乙○○
右列被告因詐欺案件，經檢察官提起公訴（九十年度偵字第一三七六六號），本院判
決如左：
    主  文
乙○○無罪。
    理  由
一、公訴意旨略以：被告乙○○基於為自己不法所有之意圖，於民國八十九年六月二
    十一日，前往址設臺中市○○路三六五號之「鐵廣中古車行」，向告訴人即該車
    行負責人甲○○佯為購買車牌號碼Ｗ五─九七七三號自小貨車（車主為甲○○之
    父親朱清助），約定頭期款新臺幣（下同）三十五萬元，餘款八十萬元另辦理貸
    款分三十六期給付，並交付遭他人冒名開戶、無法兌現之支票一紙（支票號碼：
    Ａ0000000，付款銀行：華信商業銀行南臺中分行，發票人：林冠宇，面
    額：五十萬元，發票日：八十九年八月三十日）假為支付頭期款，詐騙告訴人找
    回現金十五萬元，使告訴人陷於錯誤，交付前開自小貨車一輛及現金十五萬元。
    嗣告訴人將前開支票背書轉讓與案外人鄭榮欽，經案外人屆期提示，得知前開支
    票帳戶係假冒他人名義開立，並查悉被告購得上開車輛後，旋即於同年七月二十
    四日將該車轉售與不知情之丁○○（所涉詐欺罪嫌，另經公訴人為不起訴之處分
    ），始知受騙。
二、按犯罪事實應依證據認定之，無證據不得推定其犯罪事實；又不能證明被告犯罪
    者，應諭知無罪之判決，刑事訴訟法第一百五十四條、第三百零一條第一項，分
    別定有明文；而犯罪事實本應依證據認定之，無證據不得推定其犯罪事實，所謂
    認定犯罪事實之證據，係指足以認定被告確有犯罪行為之積極證據而言，該項證
    據自須適合於被告犯罪事實認定，始得採為斷罪資料，與公訴人起訴所憑僅需有
    之合理懷疑而得為起訴之論罪事證有別，又苟未能發現相當證據，或證據不足以
    證明，自不能以推測或擬制之方法，以為裁判基礎，此分別有最高法院二十九年
    度上字第三一○五號及同院四十年度臺上字第八六號判例意旨可資參照。又債務
    人於債之關係成立後，如有債務不履行之情形，在一般社會經驗上可能之原因甚
    多，縱令出於惡意而有遲延給付或不為給付之情事，苟無足以證明其債之關係發
    生時自始故意藉此從事財產犯罪之積極證據，仍不得僅以債信違反之積極客觀事
    態，推定債務人自始有詐欺取財之犯意。
三、本件公訴人認被告乙○○涉有詐欺罪嫌，無非以告訴人甲○○之指述、證人丁○○證詞及汽車買賣合約書、前揭遭冒名開戶之支票正反面影本及退票理由單各乙
    紙為其論據。訊據被告固坦承有於上揭時、地，向告訴人購買上開自小貨車等情
    ，核與汽車買賣合約書所載相符，惟堅詞否認有何詐欺犯行，辯稱：前揭支票係
    丙○○拿給伊，伊被丙○○騙一千多萬元，才週轉不靈等語。
四、經查：
  (一)按以刑法上詐欺罪之立法意旨，係以禁止於經濟行為中使用不當之方法得利為規
    範目的，而經濟行為亦因其行為本質及類型，而於交易領域中有其特有之行為性
    ，法律原則上固應保障交易之秩序，惟於具體案例中，亦應顧及交易雙方為交易
    行為時，是否有具體情事，足認其違背正當之經濟秩序，而應予以制裁。否則，
    經濟行為本身原寓有不同程度之不確定性或交易風險，交易雙方本應自行估量其
    主、客觀情事及搜集相關資訊，以作為其判斷之參考。亦即交易之當事人本應自
    行考量對方之資格、能力、信用、交易內容之投資報酬率及資金風險等因素，除
    具上開構成詐欺罪之具體情事外，非謂當事人之一方有無法依約履行之情形，即
    應成立詐欺罪。尤以法律之解釋適用不能脫離特定時期中特定社會之經驗事實，
    於屬廣義經濟性犯罪行為之詐欺罪之解釋適用上，亦不能不考慮經濟景氣因素對
    於交易行為之影響。查被告與告訴人之父朱清助為世交，被告先前亦多次向「鐵
    廣中古車行」買車，均有付清等情，業據告訴人自承屬實（參見本院刑事卷宗九
    十一年五月十三日調查筆錄第五頁），可見告訴人係基被告之前債信良好且與其
    父有多年交情，信任被告應有兌現支票之能力及意願之考慮，始決意收受前揭支
    票並交付上開自小貨車予被告，則告訴人上述收受前揭支票並交付上開自小貨車
    予被告之決定，既係基於信賴被告過去信用事實及基於被告與其父交情所生對被
    告瞭解而為，顯係評估過受償風險後所為之決定，且被告借票前之信用狀態與被
    害人評估受償風險之主觀認知相符，是被告向告訴人購買系爭車輛，以前揭支票
    支付頭期車款，並無使告訴人陷於錯誤之餘地，更無行使詐術可言，尚不得因前
    揭支票帳戶係假冒他人名義開立無法兌現之事實，遽認被告以前揭支票向告訴人
    購買上開自小貨車之行為係行使詐術，使告訴人因而陷於錯誤並交付財物。
  (二)又公訴人主張被告涉有詐欺犯行，並提出前揭遭冒名開戶之支票正反面影本及退
    票理由單各一紙為據，惟被告陳稱：伊與丙○○合夥投資生意，前揭支票係丙○○轉交予伊，伊有向銀行徵信過，票沒有退票紀錄，伊不知前揭支票是人頭票等
    語（參見本院刑事卷宗九十一年七月十一日審判筆錄第二、三頁）。觀之卷附前
    揭支票正反面影本，其後背書欄內第一行即有丙○○簽名，足見被告所稱前揭支
    票係由丙○○轉讓等語堪信為真；公訴人所提出之退票理由單僅足證明前揭支票
    係冒用他人名義所開立之支票帳戶，尚不足證明被告收受該支票時即知前揭支票
    無法兌現，猶執之向告訴人購買上開自小貨車乙節；再者，被告亦在前揭支票背
    書欄內簽上自己姓名，足認被告並無否認向告訴人購買上開自小客車之意。此外
    ，亦無其他積極證據足資證明被告當時即明知前揭支票係冒用他人名義所開立之
    支票帳戶，而於訂立汽車買賣合約書之自始即抱持將來無履約之意圖，是尚難單
    憑前揭遭冒名開戶之支票正反面影本及退票理由單即認被告有意圖為自己不法所
    有，向告訴人施以詐術之犯行。
  (三)至被告於購得上開自小貨車一個月後即將該車出賣予證人丁○○等情，業經證人
    丁○○於警詢、偵查及本院調查時證述屬實，並有被告與證人丁○○就上開自小
    貨車所訂立之汽車買賣合約書一紙在卷可憑，被告於本院調查中辯稱係將上開自
    小貨車典當予證人丁○○云云，顯非可採。惟被告此一處分行為，僅係被告事後
    對告訴人出於惡意而有遲延給付或不為給付之情事，尚難往前推論被告與告訴人
    訂約之際即有不履行買賣契約之詐欺取財犯意，是與刑法上詐欺取財罪之構成要
    件不符，自無法以該罪相繩。
五、綜上所述，本件應屬債務不履行之民事糾葛，應另循民事途徑解決，尚難以刑法
    詐欺罪相繩。本院雖盡調查之能事，仍查無其他積極證據，足資證明被告有何公
    訴人所指詐欺之犯行，不能證明被告犯罪，爰依首開法條規定及判例意旨，諭知
    被告無罪之判決。
六、公訴人併案（臺灣南投地方法院檢察署九十一年度偵緝字第五一號）意旨略以：
    被告乙○○與被告丙○○於八十九年七月間，向被害人廖水河佯稱漢懋鐵銅股份
    有限公司專門收購廢鐵銅，獲利豐厚云云，而邀被害人廖水河共同合夥，致使被
    害人廖水河信以為真，先後交付四百一十萬元予被告二人收受，被告二人即於一
    段時間後交付其後有被告二人及漢懋鐵銅股份限公司背書之客票予被害人廖水河
    ，惟被害人廖水河屆期提示上開客票，因拒絕往來而遭退票，且支票上漢懋鐵銅
    股份限公司之大印及法定代理人蘇崇仁之印章均為被告二人所盜刻，被告二人亦
    逃逸無蹤，因認被告乙○○此部分所涉詐欺及偽造文書罪嫌，與本案具有連續犯
    及牽連犯之裁判上一罪關係，而移送本院併案審理。惟查，本案因無積極證據足
    認被告犯有詐欺罪行，而為無罪之諭知，已如前述，公訴人併案部分自無由與本
    案產生連續犯及牽連犯之裁判上一罪關係，此併案部分不為起訴效力所及，應移
    請公訴人另行偵查辦理，併予敘明。
據上論斷，應依刑事訴訟法第三百零一條第一項，判決如主文。
中      華      民      國      九十一    年      七    月    二十五    日
                                臺灣臺中地方法院刑事第一庭
                                    審判長法  官  林  清  鈞
                                          法  官  鄭  文  祺
                                          法  官  黃  裕  仁
右正本證明與原本無異。
如不服本判決，應於送達後十日內向本院提出上訴狀（須附繕本），上訴於臺灣高等
法院臺中分院。
                                          書記官
中      華      民      國      九十一    年      七    月    二十五    日
